最高法院刑事判決　　　　　　九十六年度台上字第一六五六號
上　訴　人　甲○○
　　　　　　乙○○
　　　　　　丙○○
共　　　同
選任辯護人　王炳輝律師
上列上訴人等因違反證券交易法案件，不服台灣高等法院台中分
院中華民國九十五年十二月十四日第二審判決（九十三年度金上
訴字第一九四八號，起訴案號：台灣台中地方法院檢察署九十年
度偵字第一八七五七號），提起上訴，本院判決如下：
    主  文
上訴駁回。
    理  由
一、違反證券交易法及違反商業會計法部分：
按刑事訴訟法第三百七十七條規定，上訴於第三審法院，非以判
決違背法令為理由，不得為之。是提起第三審上訴，應以原判決
違背法令為理由，係屬法定要件。如果上訴理由狀並未依據卷內
訴訟資料，具體指摘原判決不適用何種法則或如何適用不當，或
所指摘原判決違法情事，顯與法律規定得為第三審上訴理由之違
法情形，不相適合時，均應認其上訴為違背法律上之程式，予以
駁回。本件上訴人甲○○、乙○○、丙○○上訴意旨略稱：(一)、
原判決認定上訴人等三人係於民國八十七年度及八十八年度第一
季各財務報告之內容為虛偽之記載，即共同連續違反修正前證券
交易法第一百七十四條第一項第五款之規定；而本案係於九十五
年十二月十四日判決。然查證券交易法第一百七十四條於本件行
為後經修正多次（八十九年七月十九日、九十一年二月六日、九
十三年四月二十八日），原判決未將行為時之法律與中間法及裁
判時法之法律比較適用，有判決不適用法則或適用不當及判決不
載理由之違法。(二)、原判決對於甲○○、乙○○、丙○○違反修
正前商業會計法第七十一條第四款之犯罪事實部分，僅記載該罪
構成要件之事實，而忽略符合構成要件之具體的社會事實，已有
可議。關於理由欄之事與論述，亦嫌混雜，無從認為「事實與
理由兩相一致」。所憑以認定犯罪事實之證據：王美齡之證言
與財團法人中華民國證券暨期貨市場發展基金會（下稱證期會）
之函覆意見，固均認為應算背書保證之範圍；中友百貨股份有限
公司（下稱中友公司）向中屋建設實業股份有限公司（下稱中屋
公司）購買之不動產，在當時有抵押權設定登記未塗銷之情形，
中友公司之財務報告已揭露中友公司向中屋公司及中建開發事業
股份有限公司（下稱中建公司）購入建物及土地質押之情形，復
經述明：抵押權之沒有塗銷「雖不符合背書保證的分類」，基於
保守原則從嚴認定，而提出建議。丙○○仍盡職將公司購入之上
開不動產「抵押權尚未塗銷」之事實，於財務報告中予以揭露，
並無隱瞞之情形，上訴人等應無「遺漏會計事項不為記錄，致使
財務報表發生不實之結果」之犯罪故意。原判決就此部分應認有
判決適用法則不當之違背法令。(三)、上市上櫃公司背書保證處理
要點係於八十六年八月十一日公告施行，對於上櫃公司購買之不
動產，雖已取得所有權，但出賣人原設定之抵押權尚未塗銷之情
形，是否應認屬「背書保證」？法無明文。且證期會台財證字第
０九三０一一０六一０號函之發文日期係在九十三年六月七日，
證人王美齡亦稱係九十二年始進入證期會任職，則主管機關究係
何時就其見解形成共識？曾否公開為行政之解釋？有無通告上櫃
公司遵行？原判決均未見於理由內論述。專業之會計師蕭珍琪結
證：中友公司並非於購買不動產取得所有權後始提供他公司設定
抵押權，不符合背書保證要點規定之分類，當時證期會尚無類似
之案例，只是「基於保守原則，從嚴認定」而向中友公司提出「
內部控制建議書」而已。中友公司接到會計師之建議書後，尊重
其專業意見，立即改善，並予公告。財務經理丙○○原無「前所
有權人未塗銷之抵押權」視同背書保證之認識，顯無對於「主管
機關基於法律所發布之命令規定之財務報告之內容」為「虛偽記
載」之故意；乙○○與甲○○亦均欠缺此部分之專業知識，尤無
犯罪故意之可言。原審就上開重要事項並未詳予調查、論列，即
遽為上訴人等有罪之判決，有調查未盡、判決不備理由及判決不
適用法則或適用法則不當之違法等語（其他上訴意旨均係關於不
得上訴第三審法院之背信罪部分之指摘）。
惟查證據之取捨、證據證明力之判斷以及事實有無之認定，屬事
實審法院之職權，茍其取捨判斷與認定，並不違背論理法則及經
驗法則，即不容任意指為違法，而執為適法之第三審上訴理由。
本件原審認定上訴人等三人有原判決所載為掩飾中友公司替中屋
公司、中建公司、中傑投資股份有限公司（下稱中傑公司）背書
保證情事，基於故意遺漏會計事項不為記錄，致使財務報表發生
不實之結果，及依主管機關基於法律所發布之命令規定之財務報
告之內容有虛偽記載之概括犯意，未按月於每月十日前或於事實
發生之日起二日內辦理公告、申報、輸入股市觀測站，進而於八
十七年財務報告、八十八年第一季財務報告之內容故意為不實、
虛偽之記載，故意遺漏而不予適當揭露上開背書保證資訊，迄八
十八年五月間經會計師蕭珍琪提出建議書，始在八十八年五月二
十五日於股市觀測站發布中友公司財務資金調度相關訊息之說明
等犯行，係依憑上訴人等三人於法務部調查局中部地區機動工作
組（下稱中機組）詢問及偵查中之供詞、會計師蕭珍琪於中機組
及第一審之證言、證人即證期會人員王美齡於第一審之證言、證
人即中友公司總經理特別助理及財務經理李奇庭於第一審之證言
、證期會之意見函、財團法人中華民國證券櫃檯買賣中心（下稱
櫃買中心）函附之八十八年及八十九年第一季就中友公司進行平
時管理之定期查核報告、中友公司及會計師之說明、中友公司八
十七年度、八十八年度、八十九年度、九十年度、九十一年度之
財務報告，中友公司於八十八年六月底向關係人取得多項資產之
資料（含明細表及買賣契約書）、資誠會計師事務所核閱報告與
內部會計控制建議書、證期會函移送書及檢附之相關資料、丙○
○製作之「中友公司與關係企業交易資金流向總表」、發行商業
本票契約書與交易明細、中友公司等關係企業與銀行間之借款總
額變動明細等證據資料，予以綜合判斷，為其所憑依據及認定之
理由。並指駁、說明上訴人等否認犯罪，所辯何以為不可採信及
證人石幸民、陳傳義、林文芳、陳志聰等有利上訴人等之陳述，
何以為不可取之理由。又以核上訴人等此部分所為，係犯行為時
證券交易法第一百七十四條第一項第五款之於財務報告之內容有
虛偽報告罪及行為時商業會計法第七十一條第四款之故意遺漏會
計事項不為記錄致使財務報表發生不實之結果罪（比較行為時及
修正後之法條，均以行為時法有利上訴人等，均依行為時法論處
），依修正前刑法第五十五條牽連犯規定，從一重之修正前證券
交易法第一百七十四條第一項第五款規定處斷，並於法定刑內分
別量處其刑。已詳其論斷之理由，所為論斷，均有卷存證據資
料可資覆按。上訴意旨雖指摘原判決違法，惟查上訴人等行為後
，證券交易法第一百七十四條經修正多次（先後於八十九年七月
十九日、九十一年二月六日、九十三年四月二十八日修正），經
比較新舊法，以行為時法有利於上訴人等，原判決雖未詳細臚列
行為時法、中間法及裁判時法之比較適用，然原判決理由欄二已
明比較行為時法與行為後法（包括中間法及裁判時法），認定
應適用有利於上訴人等之行為時法之理由，其說明雖欠詳細，然
於判決本旨無影響，不得執此為合法之上訴理由。原判決事實欄
三已載明上訴人等於中友公司八十七年度財務報告、八十八年度
第一季財務報告之內容，故意遺漏中友公司替中屋公司、中建公
司及中傑公司背書保證之事實（及事實欄二所載之背書保證事實
）而不予適當揭露之違反商業會計法第七十一條第四款規定之犯
罪具體社會事實；原判決理由欄一亦已詳認定上訴人等有此犯
行所憑之證據與理由，並無事實與理由不一致之違法。上訴意旨
指摘原判決對上開事實未具體記載，理由欄與事實欄之記載有不
相一致之違法，上訴人等並無犯該罪之故意云云，再為事實之爭
執，顯非依據卷內資料執為指摘之合法上訴理由。原判決理由欄
一、(四)已說明資產已移轉公司，若其上仍有之前設定之抵押權或
質權，亦屬背書保證之理由，上訴意旨就此部分原審依憑證據所
為認事採證職權之合法行使，以及原判決已論列、說明之事項，
依憑己見任意指摘為違法，並重為事實之爭執，否認犯罪，殊與
法律規定得為第三審上訴理由之違法情形不相適合，衡以前開說
明，此部分之上訴為違背法律上之程式，應予駁回。
二、背信部分：
按刑事訴訟法第三百七十六條所列各罪之案件，經第二審判決者
，不得上訴於第三審法院，法有明文。本件上訴人甲○○、乙○
○、丙○○所犯刑法第三百四十二條之背信罪部分，核屬刑事訴
訟法第三百七十六條第五款之案件。依首開說明，既經第二審判
決，自不得上訴於第三審法院。縱此部分與前開所犯違反證券交
易法及違反商業會計法部分有方法結果之牽連關係，為裁判上一
罪，但違反證券交易法及違反商業會計法部分之上訴為不合法，
本院應從程序上予以駁回，而無從為實體上判決，對於輕罪部分
之此部分，亦無從適用審判不可分原則，為實體上審判，上訴人
等竟復提起上訴，顯為法所不許，應予駁回。
據上論結，應依刑事訴訟法第三百九十五條前段，判決如主文。
中　　華　　民　　國　九十六　年　　三　　月　二十九　日
                      最高法院刑事第八庭
                          審判長法官  陳　正　庸
                                法官  賴　忠　星
                                法官  林　開　任
                                法官  林　立　華
                                法官  趙　文　淵
      本件正本證明與原本無異
                                      書  記  官
中　　華　　民　　國　九十六　年　　四　　月　　九　　日
                                                    z
